臺灣高等法院刑事判決　　　　　　　　　　　　　　九十年度上易字第一八六二號
　　上　訴　人
　　即 自訴 人　積成企業股份有限公司
　　　　　　　　甲○○○○商品有限公司
　　　　　　　　美樂電器股份有限公司
　　共同代表人　庚○○
　　被　　　告　乙○○
右上訴人，因被告背信案件，不服臺灣台北地方法院八十九年度自字第七五六號，中
華民國九十年四月二十四日第一審判決，提起上訴，本院判決如左：
    主  文
上訴駁回。
    理  由
一、自訴意旨略以：自訴人積成企業股份有限公司（下稱積成公司）、甲○○○○商
    品有限公司（下稱美吉生公司）、美樂電器股份有限公司（下稱美樂公司）等三
    家公司，負責人均屬相同，為關係企業，緣有己○○於民國（下同）八十四年間
    ，向自訴人公司訂購冰箱、洗衣機等家電產品，價款總計新台幣（下同）三百五
    十八萬四千五百二十五元，己○○僅給付三百二十三萬六千元，詎被告乙○○身
    為自訴人公司副總經理，受自訴人公司委任處理該公司與己○○對帳事務，竟意
    圖損害自訴人公司之利益，於八十四年十月三十日，赴己○○處對帳時，擅自折
    讓金額達三十三萬六千元，致自訴人公司事後循民事途徑向己○○提起訴訟，均
    遭敗訴確定，致生損害於自訴人之財產利益，因認被告涉犯刑法第三百四十二條
    第一項之背信罪嫌。
二、無罪部分（即積成公司提起自訴部分）：
（一）自訴人積成公司認被告乙○○涉有右揭犯行，無非係以證人丙○○（原名曾俊
      泉）於民事案件時之證詞、被告與己○○間之結算表及臺灣高等法院八十七年
      上易字第一號民事判決書，會算過程中會計丁○○於回傳真稿內有表示金額不
      符，請再確認，被告仍不予理會而折讓價額等語為其主要論據。訊之被告固不
      諱言在上述結算表上簽名，惟堅詞否認有何背信犯行，辯稱：伊陪同當區業務
      丙○○至己○○處對帳，係依照雙方先前所簽訂合約所定之優惠價格進行結算
      ，並無擅自折讓物品單價，損害自訴人公司利益等語。
（二）按犯罪事實應依證據認定，無證據不得推定其犯罪事實；又不能證明被告犯罪
      者，應諭知無罪之判決，刑事訴訟法第一百五十四條、第三百零一條第一項分
      別定有明文。自訴人在刑事訴訟法上為原告身份，對其所訴之事實應舉出證據
      ，不能僅憑自訴人之陳述作為認定事實之唯一證據（最高法院七十二年度台上
      字第四三二二號判決參照），又認定不利於被告之事實，須依積極證據，苟積
      極證據不足為不利於被告事實之認定時，即應為有利於被告之認定，更不必有
      何有利之證據；且認定犯罪事實所憑之證據，雖不以直接證據為限，間接證據
      亦包括在內，然而無論直接證據或間接證據，其為訴訟上之證明，須於通常一
      般之人均不致有所懷疑，而得確信其為真實之程度者，始得據為有罪之認定，
      倘其證明尚未達到此一程度，而有合理之懷疑存在，無從使事實審法院得有罪
      之確信時，即應由法院為諭知被告無罪之判決，最高法院三十年上字第八一六
      號判例、七十六年台上字第四九八六號判例可資參照。
（三）經查：
  １  自訴人積成公司為家電進口代理商，案外人己○○為該公司下游盤商，雙方供
      應家電產品販售契約已有多年，於八十四年間向自訴人積成公司訂購家電產品
      之事實，為自訴人積成公司所自承，而被告乙○○原為自訴人積成公司副總經
      理，於八十四年十月間承自訴人積成公司負責人庚○○之命，會同該公司當區
      業務丙○○（原名曾俊泉）至案外人己○○處，處理雙方八十四年度購買家電
      產品之對帳及結帳事宜，並在結算表上簽名確認已出貨數量及兌現支票金額各
      情，業據被告供認在卷，並經證人丙○○、丁○○、戊○○及己○○分別於原
      審及本院調查時到庭證述屬實，且有自訴人提出之結算表影本一份可稽。
  ２  次查，被告會同自訴人公司當區業務丙○○與己○○夫婦於八十四年十月底對
      帳結果，在自訴人公司與己○○間於八十四年度交易過程，己○○預簽面額共
      計四百零四萬五千元之遠期支票交付自訴人公司收執，扣除己○○已出貨金額
      有三百三十一萬七千零二十五元，加計附註十月份退貨明細（包括產品編號、
      數量、單價）共計六萬八千五百元，己○○尚有七十九萬六千四百七十五元餘
      額可供出貨，又己○○先前所簽發之支票，迄十月、十一月、十二月底亦共有
      面額一百六十一萬八千元支票尚未兌付，扣抵前開己○○可供出貨餘額，己○○共積欠自訴人公司八十二萬一千五百二十五元，另雙方協議美吉生公司同意
      將己○○先前所簽發面額八十萬零九千元、發票日期為八十四年十二月三十一
      日之支票自銀行抽回，由己○○再開立差額一萬二千五百二十五元支票予美吉
      生公司，業經被告於原審審理時供明在卷（見原審九十年三月二日訊問筆錄）
      ，且有與其供述內容相符之結算表影本一紙附於原審卷內可資佐憑，自訴人雖
      指稱上述結算表單價與實際約定價格有異云云，然經原審就上述明細表內十月
      份退貨明細與雙方另案在臺灣板橋地方法院審理時（該院八十五年度訴字第一
      八四四號民事卷宗）所提出之卷證資料核對，雙方所約定各型家電之實際交易
      單價，就ＭＡ６２４２型號冷氣機為一萬六千五百元、ＭＫＷ９０型號洗衣機
      為一萬元、ＭＫＷ９０ＲＤ乾式洗衣機為一萬零五百元、ＭＫＷ１１０ＲＤ型
      號乾式洗衣機為一萬一千七百元，ＭＫＲ１９型號則為一萬九千八百元，各有
      雙方簽訂之綜合預購協議書、八十四年一月份結算明細表影本可憑（見上開民
      事卷宗第二九頁反面、第九二頁、第一二二頁、第一二三頁），上開協議書、
      結算明細表，均填載於自訴人公司之定型化預購協議書、或有自訴人公司當區
      業務丙○○、被告於八十四年五月間即已簽名確認，可見本件各項家電商品價
      格早經雙方議定，自訴人公司負責人庚○○陳稱該綜合預購協議書並無公司蓋
      章，是被告個人行為云云，顯屬不實，被告於會算時折讓己○○並非其私下個
      人折讓行為，致自訴人公司利益有所損害，是被告上開所辯係依雙方合約之折
      讓價格會算，即非全然無據。
  ３  又稽之自訴人提出之八十四年度帳冊內容，經原審核對結果，自訴人公司會計
      人員以綠色筆跡記載之價格，均與上述協議書、結算明細表所記載之價格相符
      ，此點亦為自訴人所不爭執（見原審九十年三月二日訊問筆錄），自訴人雖指
      稱：嗣因雙方對帳發生爭執，故會計才將其所述價格以綠筆標記云云，然自訴
      人公司負責人對於該年度之銷售數量並不爭執（見原審九十年二月九日訊問筆
      錄），僅認為各項家電銷售單價與當初雙方約定價格有異，衡諸常情，實毋須
      將帳冊記載之各月出貨明細單價與己○○主張之價格逐一列載，再佐以證人戊○○於原審到庭證稱：「通常進口商會針對各大盤商批發銷售能力給予不同折
      扣，此為優惠價格，亦為雙方實際交易價格，但為顯示批發價格統一，進口商
      對外會另外制訂一般價格」等語（見原審九十年四月四日訊問筆錄），而己○○與自訴人公司八十四年度買賣計價方式，自訴人公司主張依一般價格，己○○則稱依往例按優惠價格計算，彼此說法不一，雙方曾因此涉訟繫屬本院以八
      十七年度上易字第一號審理中，經審理結果，依照客觀事證及經驗法則，亦認
      為己○○與自訴人公司間之交易，係以優惠價格計付貨款，因而認為自訴人公
      司主張以一般價格計付為不可採，有上開民事判決書附於原審卷內可稽，並經
      本院核閱相關卷宗審閱無訛，是被告既係依照先前自訴人公司與己○○間協議
      內容之優惠價格進行對帳，即難謂有何為己○○之不法利益，而有損害自訴人
      公司利益之情事。
  ４  證人丁○○於本院調查時亦到庭陳稱：（問：被告於八十四年十月三十日前往
      客戶己○○會算結帳時，是依你所提供之資料為準？）是的，他們要去會算之
      前，從我的應收帳款中列出貨品明細表給他，而我的貨品明細表是根據出貨單
      及應收帳款來臚列等語。足見被告與己○○會算之資料乃是公司會計所交付之
      公司內部資料，另證人丙○○於本院調查時亦證稱：伊接時只負責出貨，價格
      伊不清楚，一直都是根據合約書買賣，而對帳時價格是根據合約書，對方（己○○）是拿一份手寫的，傳真回公司是因為維修及及退貨問題等語，證人丁○○對於傳真稿上「金額不對，請再確認」內容亦承認確其所寫，惟對於其爭議
      內容為何陳稱：時間已久不記得，但一般伊都是看他們結算單上所列的總額與
      伊手上應收帳款的總額不符，伊就會註明金額不對，至於是何項金額不對，伊
      不清楚等語，足見對於貨品單價問題當時並不生爭執。
  ５  至於自訴人公司提出之應收帳款對帳單上所載之價格，雖與上述結算表之優惠
      價格有異，惟據證人戊○○於於原審及本院調查時證稱：「上述應收帳款對帳
      單僅在核對出貨明細、數量及日期，金額係另外核對」、等語（見原審九十年
      四月四日訊問筆錄），是上開對帳單不足以證明被告與己○○間買賣交易究係
      採取何種價格；又被告固坦承曾於八十四年十二月十三日書寫報告說明當初對
      帳經過情形，並稱己○○尚積欠自訴人公司貨款三十四萬元等語，然此僅能證
      明自訴人公司與己○○間對於銷售價格認定確有糾紛，亦不足遽認被告隱瞞當
      初對帳經過，私下折讓產品價格，而有違背任務之行為。
  ６  綜前開所述，本件並無具體事證足資認定被告係未經授權，私自代表自訴人公
      司與客戶會算時折讓產品銷售價格予客戶，而為違背任務之行為，致生損害於
      自訴人公司之財產。此外，本院復查無其他積極證據足認被告有何背信犯行，
      揆諸前開說明，即屬不能證明被告犯罪。
三、不受理部分（自訴人美吉生公司、美樂公司提起自訴部分）：
（一）按刑事訴訟法所定得提起自訴之被害人，係指因犯罪而直接被害者而言，又不
      得提起自訴而提起者，應諭知不受理之判決，此觀刑事訴訟法第三百十九條第
      一項、第三百三十四條規定甚明。
（二）查本件自訴人美吉生公司、美樂公司與積成公司，三公司負責人均屬相同，乃
      關係企業，有自訴人提出營利事業登記證影本為證，其會計帳務各自獨立，在
      法律上顯為個別不同之人格主體，況自訴人提出之綜合預購協議書、應收帳款
      請款對帳單均係以「積成公司」名義出具，美吉生公司及美樂公司均非與己○○交易之契約當事人，被告雖屬自訴人等三家公司副總經理，但依據自訴意旨
      及前開民事判決書所載，本件犯罪被害人僅有積成公司一家，美吉生公司與美
      樂公司均非本件犯罪之被害人，爰前開規定依法自不得提起自訴，就自訴人美
      吉生、美樂公司對被告乙○○提起背信部分之自訴，自應為不受理判決之諭知
      。
四、原審因而認自訴人積成公司自訴意旨認被告犯有背信犯行，其罪證當屬不足，另
    自訴人美吉生公司、美樂公司自訴被告犯背信犯行部分，因其均非本件直接犯罪
    被害人，故分別諭知無罪及不受理之判決，經核認事用法並無不合，自訴人上訴
    意旨仍執前詞，指摘原判決不當，請求撤銷改判，為無理由，上訴均予駁回。
據上論斷，應依刑事訴訟法第三百六十八條，判決如主文。
中      華      民      國      九十一      年      八    月    二十    日
                              台灣高等法院刑事第十六庭
                                  審判長法  官  許  增  男
                                        法  官  黃  鴻  昌
                                        法  官  周  煙  平
右正本證明與原本無異。
不得上訴。
                                        書記官  蕭  麗  珍
中      華      民      國     九十一   年      八      月    二十一    日
